【裁判字號】    98,簡上,98
【裁判日期】    980715
【裁判案由】    損害賠償
【裁判全文】
臺灣高雄地方法院民事判決              98年度簡上字第98號
上  訴  人  甲○○
被上訴人    乙○○
上列當事人間損害賠償事件，上訴人對於民國98年1 月13日本院
高雄簡易庭97年度雄簡字第7081號第一審判決提起上訴，本院於
98年7月1日言詞辯論終結，判決如下：
    主  文
上訴駁回。
第二審訴訟費用由上訴人負擔。
    事  實  及  理  由
一、上訴人起訴主張：上訴人於民國95年11月17日上午8 時10分
    許，騎乘車牌號碼P3Y-225 號之重型機車沿高雄市三民區○
    ○○路100 號「果菜市○○○○道路由西向東行駛，於行經
    該路段路口時，適逢被上訴人駕駛車牌號碼ZB-4835 號之自
    用小客車由該路口東西向道路欲左轉，惟被上訴人本應注意
    汽車行駛時之車前狀況，並隨時採取必要安全措施，且依當
    時情況並無不能注意之情事，詎料，被上訴人竟疏於注意，
    更於人車往來頻繁混雜之菜市場手抱嬰兒駕車，致不慎於該
    路口撞及上訴人所騎乘之機車右側（下稱系爭車禍），造成
    上訴人受有右小腿鈍挫傷併淤青血腫、右足7 公分撕裂傷等
    傷害，經送醫接受傷口縫合手術及損傷接骨治療後，歷時近
    月餘之休養方痊癒。為此，爰依民法第184 條第1 項、第19
    3 條及第195 條侵權行為之規定，請求被上訴人賠償上訴人
    所支出之醫療費用新臺幣（下同）9,265 元、停止工作損失
    費55,888元、因受傷無法騎車而增加之計程車車資750 元、
    機車運送費600 元以及精神慰撫金50,000元等損害，並聲明
    ：(一)被上訴人應賠償上訴人116,503 元及自起訴狀繕本送達
    翌日起至清償日止按年息百分之5 計算之利息。(二)訴訟費用
    由被上訴人負擔。
二、被上訴人則以：兩造固於上揭時、地發生車禍，然於事發之
    際，伊同行之小孩係安置伊車輛後座之安全座椅，伊並未手
    抱小孩開車；且伊行經事發路口時，業已先停車察看，於確
    認路口並無來車後，始依該果菜市場指揮交通人員即訴外人
    黃文隆之指揮左轉，是以，伊並無過失可言，至於系爭事禍
    之發生，實係肇因於上訴人逆向行駛所致。此外，因系爭車
    禍之發生，伊與同行之幼兒亦受有精神損害，伊將另訴請求
    上訴人賠償100,000 元之損害等語，資為抗辯，並聲明：(一)
    駁回上訴。(二)訴訟費用由上訴人負擔。
三、原審經審理結果，就上訴人上開請求為敗訴之判決，上訴人
    不服提起上訴，主張：案發地點地面雖有箭頭指示人車行進
    方向，惟此標誌並非交通主管機關所制定，而係果菜市場工
    作人員所自行標示，顯非基於公權力設置，劃定之標誌自無
    強制拘束力，是上訴人縱然有違箭頭指示方向，亦難指為道
    逆向行駛車輛；又被上訴人在T 字型路口左轉，未注意車前
    狀況及轉彎車未讓直行車先行，顯有過失；且現場未有人指
    揮，否則豈會肇事，證人黃文隆謊稱指揮一節不實在，又被
    上訴人確實抱小孩開車，並撞擊其機車致其受傷，顯有過失
    等語，並於本院聲明：(一)原判決廢棄。(二)被上訴人應賠償上
    訴人116,503 元及自起訴狀繕本送達被告之翌日起至清償日
    止按年息百分之5 計算之利息。(三)第一、二審訴訟費用由被
    上訴人負擔。被上訴人則以現場確實有單向通行標誌，而且
    出口也有劃白色標線，對造確係逆向行駛，且未在T 型路口
    減速而肇事等語置辯，並聲明：(一)上訴駁回。(二)第二審訴訟
    費用由上訴人負擔。
四、兩造不爭執事項：
  (一)上訴人於上揭時、地與被上訴人駕駛之自用小客車發生擦撞
    ，並造成上訴人受有右小腿鈍挫傷併淤青血腫、右足7 公分
    撕裂傷之傷害。
  (二)被上訴人因本件交通事故涉犯過失傷害罪嫌，經臺灣高雄地
    方法院檢察署檢察官以97年度偵續一字第14號為不起訴處分
    確定。
五、本件爭執事項：
  (一)被上訴人就系爭車禍之發生是否有過失？
  (二)上訴人是否與有過失？
  (三)如被上訴人應負損害賠償責任，上訴人得請求之金額以若干
    為適當？
六、本院之判斷：
  (一)被上訴人就系爭車禍之發生是否有過失？
  1.上訴人於上揭時、地騎乘機車與被上訴人駕駛之自用小客車
    發生擦撞，上訴人因系爭車禍致受有右小腿鈍挫傷併淤青血
    腫、右足7 公分撕裂傷之傷害，為兩造所不爭執，並有卷附
    之長庚紀念醫院診斷證明書影本、高雄市政府警察局三民分
    二分局道路交通事故現場圖、道路交通事故調查報告表(一)、
    (二)各1 份、高雄市政府警察局交通大隊交通事故談話紀錄表
    3 份及道路交通事故現場照片20張等件可稽（見原審卷第7
    頁、第37至52頁），堪信為真實。
  2.上訴人固主張系爭車禍係肇因於被上訴人駕車時手抱小孩且
    未注意車前狀況，並有轉彎車未讓直行車之情，顯有過失等
    語，惟為被上訴人所否認，並以前揭情詞置辯。因之，本院
    所應審酌者，厥為被上訴人應否就系爭車禍之發生負過失侵
    權行為之責，經查：
  (1)按道路交通安全規則第1 條規定：「本規則依道路交通管理
    處罰條例第92條第1 項規定訂定之。」，即知道路交通安全
    規則係依道路交通管理處罰條例第92條第1 項授權制定之行
    政規則，是其適用若有疑義，仍應參酌母法即道路交通管理
    處罰條例之立法意旨為斷。而道路交通安全規則雖未就「道
    路」為立法定義，然參以道路交通管理處罰條例第1 條：「
    為加強道路交通管理，維護交通秩序，確保交通安全，制定
    本條例。」、第3 條第1 款：「道路：指公路、街道、巷衖
    、廣場、騎樓、走廊或其他供公眾通行之地方。」等規定，
    足見於公路、街道或其他供公眾通行之地方，為維護交通秩
    序，確保交通安全，即屬道路交通安全規則所規範之「道路
    」，而有該規則之適用；因之，系爭事故發生地點雖係位於
    高雄市三民區○○○路100 號「果菜市場」內之私設道路，
    然該等道路設置之目的既係供前往市場採購物品之不特定民
    眾通行使用，則為加強道路交通管理，維護交通秩序，確保
    交通安全，自應仍有道路交通安全規則等相關法令之適用，
    合先敘明。
  (2)次查，系爭車禍發生地點之標誌、標示，雖均係由果菜市場
    所自行設置，然揆諸上揭說明即知，該等道路既屬道路交通
    管理規則所規範之「道路」範圍，而有道路交通管理規則之
    適用，且路面標線、標示設置之目的，亦係在於提供車輛駕
    駛人及行人有關道路路況之警告、禁制、指示等資訊，以便
    利行旅及促進交通安全，則汽車駕駛人進入此等私設道路之
    際，自應依該等標示、標線行駛，且亦應得信賴其他用路人
    同時亦能遵守該等標示、標線之指示而參與交通，以避免危
    險之發生。是以，若汽車駕駛人於此等私設道路內行駛之際
    ，若確已遵守該等標示、標線等交通標誌，且已盡必要之注
    意時，則縱有死傷結果之發生，其行為仍難認有過失可言（
    參見最高法院87年度台非字第337 號判決意旨）。
  (3)本件上訴人固主張系爭車禍係肇因於被上訴人行經事發地點
    之路口轉彎時，未注意車前狀況所致云云，然為被上訴人所
    否認，並辯稱：伊於行經事發路口時，業已先停車察看，於
    確認路口並無來車後，始依該果菜市場指揮交通人員之指揮
    左轉，並無疏於注意車前狀況之情，系爭車禍係肇因於上訴
    人逆向行駛等語。而依目擊系爭車禍事發經過之證人即果菜
    市場指揮交通之保全人員黃文隆證述：案發地點是在T 字型
    的路口，當時被上訴人要左轉，…被上訴人有停下來確認沒
    有車輛後再左轉，正起步要轉彎時上訴人就逆向撞上來了，
    當時上訴人時速大概40公里左右，上訴人當時沒有煞車的跡
    象就直接撞上，當時是我指揮交通的，當時我看路口沒有來
    車，所以指示被上訴人左轉等語，核與被上訴人前揭所辯大
    致相符，上訴人於案發時，亦不否認係屬逆向行駛，有高雄
    市政府警察局交通大隊交通事故談話紀錄表可稽（見原審卷
    第50頁）。復參以系爭事故發生地點，被上訴人所行駛之南
    北向道路路面上，劃設有直行及左轉之行車方向箭頭標誌，
    而上訴人所行駛之東西向道路路面上，除劃設有由東向西之
    行車方向箭頭之單行道標誌指示外，並於路口處前方附近即
    設有路霸即豹齒阻擋物，用以阻止用路人由西向東方向駛入
    該單向道路，此有卷附事發地點照片可稽（見本院卷第40頁
    、原審卷第31頁、第37頁及第45頁），並經證人黃文隆證述
    明確（見前揭審判期日筆錄），駕駛人即上訴人於此等私設
    道路內行駛之際，自應確實遵守該等標示、標線等交通標誌
    ，始屬適法。況於上訴人駛入之道路入口處已設有禁止進入
    之標誌（下方載明路霸設置，嚴禁進入），有上開照片可稽
    ，姑不論此標誌是否亦係由私人所設或由主管機關所設置，
    惟上訴人對於該駛入之路口即設有禁止進入之標誌既不爭執
    ，其竟仍自上開路口駛入，並在私設道路路面上已有行車方
    向箭頭標誌之情形下，仍違反箭頭標誌逆向違規行駛，自有
    過失，上訴人徒以該標誌應只是禁止人家進入設攤及箭頭係
    私人劃設等語（見本院卷第57頁），遂否認有違規，顯無足
    採。故被上訴人抗辯伊係依道路路面標示指示之方向行進，
    上訴人行車之方向則恰與行駛之道路路面標示方向相反，屬
    逆向行駛等語，應屬可信。從而，被上訴人於行經事故發生
    路口時，既業已先行停車確認路口有無來車，復係經當時指
    揮交通之保全人員指示後始起步左轉，可認伊駕駛時已盡伊
    應有之注意義務，而上訴人行經事發路口時，除仍保持時速
    約40公里之車速而未減速外，更於該單向道路逆向行駛，而
    為被上訴人所難以預料，是憑此情，實難認定被上訴人有何
    應注意而未注意之過失可言。臺灣高雄地方法院檢察署檢察
    官就被上訴人因系爭車禍而被訴過失傷害部分，亦認被上訴
    人並無過失，而以97年度偵續一字第14號不起訴處分書不起
    訴在案，上訴人對上開不起訴處分書亦未聲請再議而確定，
    為上訴人所不否認（見97年度偵續一字第14號第24頁至第25
    頁）。是上訴人主張被上訴人有未注意車前狀況之過失云云
    ，尚難採信。
  (4)另按道路交通安全規則第102 條第1 項第7 款固規定汽車行
    駛至交岔路口，轉彎車應讓直行車先行。惟必在汽車駕駛人
    依規定駕車行駛，始有該條項之適用。而上訴人既係逆向違
    規行駛，自無從主張有上開法規之適用，亦併指明。
  (5)又上訴人一再以被上訴人於行車之際，係手抱小孩駕駛車輛
    ，被上訴人顯有過失云云，惟為被上訴人所否認。參以目擊
    證人即果菜市場指揮交通之保全人員黃文隆證述：「（問：
    事發當時是否看到被告抱小孩開車）我沒有印象看到，第一
    時間我看到被告下車時，是自己一個人下車，後來才去抱小
    孩。」等語（見本院97年12月30日審理筆錄），核與被上訴
    人前揭所辯大致相符，故已難認有上訴人指陳之情事。況車
    禍發生後，上訴人亦未向員警陳述有上開情事，有高雄市政
    府警察局交通大隊交通事故談話紀錄表1 紙可參（見原審卷
    第50頁），上訴人復無法舉出被上訴人確有其所陳手抱小孩
    駕車之情，則上訴人此部分之主張，尚難採信。縱認確有此
    情，亦難認確與系爭車禍之發生間，有因果關係存在。是以
    ，上訴人此部分主張，亦無足採。
  (6)末上訴人雖主張證人黃文隆並未在場指揮，故渠所證不實，
    惟其於本院準備程序時復又陳稱：…在兩車發生碰撞時被上
    訴人的確是手抱嬰兒，而且她也沒有看市場的指揮（指黃文
    隆）等語。足見上訴人應不否認黃文隆確有在場指揮，始會
    如此陳述；繼以兩造發生車禍後，係由上訴人向員警報案，
    由員警在場繪製現場圖及對兩造及現場場揮黃文隆就案發經
    過製作交通事故談話紀錄表，有高雄市政府警察局交通大隊
    交通事故談話紀錄表3 紙可稽（見卷第50頁至第52頁），倘
    黃文隆非在場指揮之人，上訴人應可當場陳述此部分意見，
    以助釐清案情；復由黃文隆與上訴人先前既無恩怨，實無須
    自系爭車禍發生後迄今歷次陳述車禍經過，均故為設詞有利
    於被上訴人而不利於上訴人之必要，故上訴人空言主張證人
    黃文隆未場指揮，否認渠歷次證述之證據力，復又聲請本院
    再次傳訊云云，誠屬無據，且有予盾，本院認無再予傳喚之
    必要。
  (二)基上所陳，上訴人主張被上訴人就系爭車禍具有過失，既無
    理由，被上訴人自無庸依侵權行為之法律關係負責。故就上
    開其餘爭點，亦無庸再行審論，併予指明。
七、綜上所述，系爭車禍之發生，既難認定被上訴人有何過失行
    為，則上訴人依民法第184 條第1 項、第193 條及第195 條
    侵權行為之規定，請求被上訴人就上訴人因系爭車禍所支出
    之醫療費用、停止工作損失費用、計程車車資、機車運送費
    以及精神慰撫金等損害，賠償上訴人116,503 元及自起訴狀
    繕本送達翌日起至清償日止按年息百分之5 計算之利息，核
    屬無據，應予駁回。原審就此認事用法尚無違誤，應予以維
    持，上訴意旨指摘原判決不當，求予廢棄改判為無理由，自
    應予駁回其上訴。
八、本件事證已臻明確，兩造其餘攻擊防禦方法及舉證，核與判
    決結果不生影響，爰不逐一論駁，併此敘明。
九、據上論結，本件上訴為無理由，依民事訴訟法第436 條之1
    第3 項、第449 條第1 項及第78條規定，判決如主文。
中    華    民    國    98    年    7     月    15    日
                  民事第四庭  審判長法  官  林玉心
                                    法  官  王奕勛
                                    法  官  楊淑珍
以上正本證明與原本無異。
本判決不得上訴。
中    華    民    國    98    年    7     月    15    日
                                    書記官  吳良美


司法院資訊處製作；財團法人民間司法改革基金會備份。
